【裁判字號】    90,台上,6026
【裁判日期】    900927
【裁判案由】    偽造文書
【裁判全文】
最高法院刑事判決                                九十年度台上字第六○二六號
    上  訴  人  甲○○
右上訴人因偽造文書案件，不服台灣高等法院台南分院中華民國九十年七月二十六日
第二審判決（九十年度上訴字第五三一號，起訴案號：台灣台南地方法院檢察署八十
九年度偵字第五一六五號），提起上訴，本院判決如左：
    主  文
原判決撤銷，發回台灣高等法院台南分院。
    理  由
本件原判決認定上訴人甲○○最近一次於民國八十五年間因竊盜案件，經法院判處有
期徒刑一年，於八十六年二月十八日執行完畢，猶不知悔改，因見其同居人顏春霞之
母顏許深年近七十，且雙目失明，認有機可趁，詎於八十八年三月十九日，在澎湖縣
西嶼鄉池西村二十一號顏許深之住處，基於意圖為自己不法所有之詐欺概括犯意，向
顏許深佯稱其子顏東洲在台灣負債，債主可能會對顏東洲不利等語，顏許深因愛子深
切，不疑有詐而陷於錯誤，由其床墊拉鍊裡取出其所有澎湖鄉西嶼郵局第○○二三五
七之八帳戶之存摺、印章，並與甲○○同往郵局提領新台幣（下同）二十萬元交付上
訴人，並囑咐轉交給顏東洲。翌日，上訴人向顏東洲之妻黃絹淑告以渠做生意需用錢
願借顏東洲使用，過數日上訴人卻以買地需用錢為由向黃絹淑要回二十萬元。嗣於同
年五月十八、十九日，上訴人復基於行使偽造私文書之概括犯意及承前詐欺之概括犯
意，再前往顏許深之上開住處，意圖為自己不法所有，趁顏許深雙目失明，竊取顏許
深藏放在其床墊拉鍊裡之前開存摺及印章後，分別前往澎湖縣西嶼及白沙郵局，連續
二次偽填金額分別為二十萬元及五萬元，並盜蓋前開竊得之印章，以偽造顏許深名義
之郵政存簿提款單後，復分別持以交付不知情之上開郵局之職員，使其陷於錯誤，如
數交付上開金額，足以生損害於顏許深。嗣經顏許深詢問顏東洲得知顏東洲並未收到
其交代上訴人轉交之上開二十萬元，始發現上情等情。因而撤銷第一審判決，仍依牽
連犯關係，論處上訴人連續行使偽造私文書，足以生損害於他人罪刑（累犯），固非
無見。
惟查：(一)、刑法第七十九條之一第一項規定：「二以上徒刑併執行者，第七十七條所
定最低應執行之期間，合併計算之。」，同條第三項規定：「依第一項規定合併計算
執行期間而假釋者，前條第一項規定之期間，亦合併計算之。」，則在併合執行之情
形，經許其假釋出獄者，其報請許可假釋所須最低執行之期間，既合併計算，且假釋
期間（即殘刑期間），亦合併計算之，其期間即無從區分。從而，不論假釋出獄前所
執行期間是否已逾其中一罪之刑期，亦不論嗣後其假釋有無被撤銷，在假釋期間內，
均應認為尚未執行完畢。其於執行逾其中一罪之刑期後五年內之假釋期間，再犯有期
徒刑以上之罪者，不應論以累犯。本件上訴人於八十五年間因竊盜案件，經法院判處
有期徒刑一年確定送監執行，雖檢察官執行指揮書記載執行完畢日期為八十六年二月
十八日，但依台灣高等法院全國前案紀錄表所載上訴人另犯竊盜罪，經法院判處有期
徒刑四年一月六日，其刑期自八十六年二月十九日接續執行，且於八十七年十月六日
交付保護管束等情形（見原審卷第十四、十五頁），則上訴人於八十五年間，似有二
以上徒刑併執行，並有假釋之問題存在。上訴人於八十八年三月間犯本件之罪，是否
在該二以上徒刑合併執行之假釋期間，攸關上訴人有無累犯規定之適用，即有查明之
必要。原審未向負責執行之機關函查，遽以累犯加重其刑，尚嫌速斷，自有應於審判
期日調查之證據未予調查之違誤。(二)、上訴人既辯稱：八十八年三月十九日，並未與
顏許深同至郵局領錢，且於原審狀稱當日其人在台灣，可向航警局查出入登記證等語
（見原審卷第三十五頁），如果所辯屬實，上訴人即無於八十八年三月十九日偕同顏
許深前往澎湖西嶼郵局提領二十萬元詐取之可言。是上訴人此項有利之辯解，即有查
證之必要，原審未予調查，亦未說明不予調查之理由，遽行判決，難謂無調查未盡及
理由不備之違誤。(三)、原判決理由既引述證人顏春霞證稱：伊僅同年五月十八日向顏
許深借二十萬元交付甲○○等語。則顏春霞所借之二十萬元，是否即係顏許深所指八
十八年五月十八日被上訴人盜領之二十萬元同一筆款﹖事實未明，原審未深入追究，
即予判決，亦有可議。上訴意旨指摘原判決不當，為有理由，應認有撤銷發回更審之
原因。
據上論結，應依刑事訴訟法第三百九十七條、第四百零一條，判決如主文。
中      華      民      國     九十     年      九      月    二十七    日
                              最高法院刑事第九庭
                                  審判長法官  莊  登  照
                                        法官  洪  明  輝
                                        法官  黃  一  鑫
                                        法官  魏  新  和
                                        法官  林  秀  夫
      右正本證明與原本無異
                                              書  記  官
中      華      民      國     九十     年      十      月      九      日


司法院資訊處製作；財團法人民間司法改革基金會備份。
